臺灣宜蘭地方法院民事判決　　　　　　　 95年度訴字第303號
原　　　告　甲○○
訴訟代理人　李秋銘律師
　　　　　　乙○○
　　　　　　庚○○
　　　　　　己○○
　　　　　　丙○○
　　　　　　丁○○
兼前列一人
訴訟代理人　戊○○
當事人間土地所有權移轉登記事件，本院於民國96年3月1日言詞
辯論終結，判決如下：
    主  文
被告乙○○、庚○○、己○○、丙○○、丁○○、戊○○應就被
繼承人鐘連桂所有坐落宜蘭縣礁溪鄉○○段八七四地號、地目旱
、面積五八七點二四平方公尺，應有部分全部之土地辦理繼承登
記後，將其所有權應有部分二分之一移轉登記與原告。
訴訟費用新台幣貳萬零貳佰零陸元由被告連帶負擔。
    事實及理由
壹、程序方面：
　　本件被告經合法通知而未於最後言詞辯論期日到場，核無民
    事訴訟法第386條各款之情形，應依原告之聲請，由其一造
    辯論判決。
貳、原告起訴主張：原告於民國68年間與被告之被繼承人鐘連桂
    合夥購買坐落宜蘭縣礁溪鄉○○段77之2即重測後之宜蘭縣
    礁溪鄉○○段874地號土地、地目旱、面積587.24平方公尺
    ，應有部分全部之土地（以下簡稱系爭土地），雙方並約明
    各取得應有部分2分之1，復因受土地法及農業發展條例之限
    制不能移轉為共有，雙方乃同意以鐘連桂名義登記為所有權
    人，於可辦理分割時應無條件辦理過戶2分之1與原告，鐘連
    桂並於68年8月1日出具承諾書為憑據；嗣雙方於75年10月20
    日重申前開辦理所有權移轉登記之約定，另再約定以設定抵
    押權方式確保原告前開權利存在。而土地法及農業發展條例
    關於農地不得分割及移轉為共有之規定，業於89年1月28 日
    刪除生效，則鐘連桂與原告所約定於法令規定得分割及移轉
    共有時，鐘連桂應即將系爭土地2分之1移轉與原告之條件即
    已成就，原告依約自得請求鐘連桂為所有權移轉登記。又被
    繼承人鐘連桂於93年7月9日死亡，應由其繼承人即被告等承
    受履行移轉登記之義務，又因被告等就系爭土地尚未辦理繼
    承登記，爰依原告與鐘連桂間之約定及繼承法理，提起本件
    訴訟等語。並聲明如主文第一項所示。
參、被告方面：
一、被告庚○○以：從未見過原告所提出68年間之承諾書及75年
    間之合約書，其父鐘連桂曾於生前表示75年間所簽立之合約
    書他不知情，亦未同意設定抵押權等語置辯。並聲明：駁回
    原告之訴。
二、被告乙○○以：承諾書及合約書字跡不同，不知是由何人所
    寫等語。
三、被告戊○○、丙○○、己○○、丁○○以：因當時年幼，不
    清楚原告主張之事等語。
肆、得心證之理由：
一、原告主張系爭土地登記為鐘連桂所有，又鐘連桂於93年7月9
    日死亡，被告等為其繼承人之事實，有原告提出之系爭土地
    登記簿謄本、繼承系統表、戶籍謄本等資料為證，且為被告
    所不爭執，堪信為真實。
二、原告復主張伊與鐘連桂上開合夥購買系爭土地，並以設定抵
    押權為權利存在擔保之事實，並據提出由鐘連桂出具之68年
    8月1日承諾書、彼等共同簽立之75年10月20日合約書、同日
    抵押權設定契約書為證。觀之68年8月1日之承諾書及75年10
    月20日合約書要旨均在指出原告與鐘連桂合資購買系爭土地
    ，持分各2分之1，並以鐘連桂名義登記為所有權人，因受法
    令限制不能分割或持分移轉，待法令修正可辦理分割或持分
    移轉時，鐘連桂應移轉2分之1與原告，75年10月20日另約定
    以抵押權設定方式辦理登記，金額為新台幣（下同）115萬
    元以確保原告權利存在，並言明非貸借關係，此有68年8月1
    日合約書及75年10月20日協議書在卷可稽。互核75年10月20
    日合約書上及同日抵押權設定契約書上「鐘連桂」之2枚印
    文字體、字型及大小相仿，應可認係出自同一印章。再參以
    ，鐘連桂與原告確實就系爭土地於75年11月10日辦理抵押權
    登記在案，且以原告為權利人；鐘連桂為債務人、義務人，
    債權額為115萬元等情，有系爭土地登記謄本足參，均與原
    告所提出75年10月20日合約書、抵押權設定契約書之記載無
    歧異，彼等應確於同日簽立前揭合約書及抵押權設定契約書
    ；且按抵押權設定應由義務人提出身分及土地權狀等證明文
    件於地政機關以為審查登記，倘若鐘連桂並未認可75年10月
    20日合約書之內容，當不致提出辦理抵押權設定登記之所需
    文件，並會同原告至地政事務所辦理登記，是綜上情以觀鐘
    連桂確曾會同原告辦理與75年10月20日合約書內容相符之抵
    押權設定登記無訛，亦堪認68年8月1日之承諾書及75年10月
    20 日之合約書均為真正。
三、按私有農地所有權之移轉，其承受人以能自耕者為限，並不
    得移轉為共有。但因繼承而移轉者，得為共有。違反前項規
    定者，其所有權之移轉無效，89年1月26日修正公布前之土
    地法第30條定有明文。又為擴大農場經營規模，防止農地細
    分，現有之每宗耕地不得分割及移轉為共有。但繼承而移轉
    者，得為共有；其變更部分得為分割，62年9月3日公布施行
    、72年8月1日修正公布前之農業發展條例第22條規定亦定有
    明文。觀之68年8月1日承諾書所載：「因受土地法限制不能
    分割暫以全部登記鄙人鐘連桂名義，如可辦理分割手續時應
    無條件辦理過戶貳分之壹給台端所有」；75年10月20日合約
    書第3條所載：「上記土地係屬都市計劃內農業區，因此不
    能分割或持分移轉之限制，待他日法令修改可分割或持分移
    轉時，鐘連桂應備齊土地所有權狀、印鑑證明書、印鑑章會
    同甲○○辦理過戶手續」，足見原告與鐘連桂係慮及系爭土
    地屬農地，為不違反前開規定，始約定就原告應有部分2分
    之1以鐘連桂之名義登記之，俟法令修改變時再辦理移轉登
    記。性質上應屬預期於不能給付之情形除去後再為給付之契
    約，依民法第246條第1項但書規定，原告與鐘連桂之約定仍
    為有效。而前開修正前土地法第30條第1項及農業發展條例
    第22 條之規定，業經修法刪除，並於89年1月28日生效，鐘
    連桂與原告所約定於法令規定得移轉至原告名下時，鐘連桂
    即應將系爭土地2分之1移轉至原告名下之條件即已成就，原
    告自得依約請求鐘連桂為所有權移轉登記。
四、又按繼承人自繼承開始時，承受被繼承人財產上之一切權利
    義務，民法第1148條亦定有明文。被告為鐘連桂之繼承人，
    且就系爭土地尚未辦理繼承登記，則原告依與鐘連桂前揭68
    年8月1日及75年10月20日之約定及繼承之法律關係，請求被
    告應就系爭土地辦理繼承登記後，移轉登記所有權應有部分
    2分之1與原告，即無不合，原告之請求為有理由，應予准許
    。
五、訴訟費用額之負擔：依民事訴訟法第78條、第85條第2項、
    第87條第1項規定，確定被告應負擔之訴訟費用額為20,206
    元（即第一審裁判費20,206元）。
中　　華　　民　　國　　96　　年　　3 　　月　　15　　日
                  　民事庭  法　官  郭淑珍
正本與原本無異
如對本判決上訴，須於判決送達後20日內提出上訴狀 (須附繕本
)。
中　　華　　民　　國　　96　　年　　3 　　月　　16　　日
                            書記官  藍友隆
